【裁判字號】    98,易,88
【裁判日期】    980319
【裁判案由】    恐嚇取財等
【裁判全文】
臺灣板橋地方法院刑事判決                98年度易字第88號
公  訴  人  臺灣板橋地方法院檢察署檢察官
被      告  丙○○
選任辯護人  林晉宏律師
上列被告因恐嚇取財等案件，經檢察官提起公訴（九十七年度偵
字第三二八四二號），本院判決如下：
    主  文
丙○○無罪。
    理  由
一、公訴意旨略以：被告丙○○夥同不詳男子共同意圖為自己不
    法之所有，於九十七年十一月九日十五時三十分許，在臺北
    縣中和市○○路與錦和路口乘騎機車，將亦乘騎機車之告訴
    人丁○○攔下，以假車禍方式諉稱丁○○之機車擦撞其車，
    並以很兇之態度，要告訴人將身上現款取出新臺幣（下同）
    一千元賠償，告訴人不從，被告竟拿安全帽往告訴人頭部毆
    打，因告訴人閃避始未打到；被告便揚言「你是沒有被打過
    嗎？把錢拿出來花一花就好了，你就不要再講那麼多了，你
    是沒看過刺青嗎？」等語，隨即以左手拉開襯衫露出刺青，
    致告訴人心生畏懼，將身上之現款二百元交與被告，被告並
    命令告訴人先離去，惟又在後跟蹤約二十公尺，再以「幹你
    娘、你是沒被打過嗎？」等語恐嚇告訴人等情，因認被告涉
    犯刑法第三百四十六條第一項之恐嚇取財罪嫌，及同法第三
    百零五條之恐嚇罪嫌。
二、按犯罪事實應依證據認定之，無證據不得認定犯罪事實，刑
    事訴訟法第一百五十四條第二項定有明文。又認定犯罪事實
    所憑之證據，雖不以直接證據為限，間接證據亦包括在內，
    然而無論直接或間接證據，其為訴訟上之證明，須於通常一
    般之人均不致有所懷疑，而得確信其為真實之程度者，始得
    據為有罪之認定，倘其證明尚未達到此一程度，而有合理之
    懷疑存在時，事實審法院在心證上無從為有罪之確信，自應
    為無罪之判決，最高法院七十六年度台上字第四九八六號判
    例意旨闡示甚明。另告訴人之告訴，係以使被告受刑事訴追
    為目的，是其陳述是否與事實相符，仍應調查其他證據以資
    審認，此亦有最高法院五十二年度台上字第一三○○號判例
    可資參照。再者認定犯罪事實應依證據，為刑事訴訟法所明
    定，故被告否認犯罪事實所持之辯解，縱屬不能成立，仍非
    有積極證據足以證明其犯罪行為，不能遽為有罪之認定，最
    高法院亦著有三十年上字第一八三一號判例可循。
三、本件公訴人認被告丙○○涉有上開罪嫌，無非係以：(一)被告
    於警詢及偵查中所為關於案發當時所收看電視之內容之陳述
    前後不一，認所為不在場之抗辯不足採信；(二)告訴人丁○○
    於警詢及偵查中所為關於前開對之為恐嚇取財及恐嚇行為之
    人確為被告之指訴；(三)證人即臺北縣政府警察局中和分局員
    山派出所（下稱為員山派出所）於偵查中所為關於係依告訴
    人陳述之特徵查得被告，再經告訴人以相片及當面指認無誤
    之證述；(四)員山派出所警員盧正順、甲○○所為關於告訴人
    指認被告過程之報告書兩份；(四)卷附攝有被告上身左側剌青
    之相片三幀等，為其論據。
四、訊之被告丙○○固坦認其上身左側有剌青之事實，惟堅詞否
    認有何恐嚇取財或恐嚇之犯行，辯稱告訴人所指案發之日上
    午，伊至臺北看守所參加聚會，中午散會後即搭乘一同參加
    聚會之友人車輛至某處用餐，之後再由友人載至臺北看守所
    自行騎乘機車返家，於下午二時許返抵住處後即在家中看電
    視新聞，當時亦未再外出，並無於案發時地對告訴人藉詞索
    財或出言恫嚇之情形，且其名下機車號牌為ＢＫＸ─五○七
    號，與告訴人報案時指稱行為人機車號尾數為六八八並不相
    符等語，資為置辯。
五、經查：
  (一)上揭犯罪事實，固據告訴人丁○○迭於警詢、偵查及本院審
    理中始終指訴歷歷，並堅指被告即為當時為上開犯行之行為
    人。惟本件被告係於案發後八日之九十七年十一月十七日，
    經警依告訴人指陳之犯罪行為人特徵而查得，並非於案發當
    場逮捕，是以被告是否即為上述對告訴人藉詞勒索及出言恫
    嚇之人，其認定全賴告訴人一人之指認。則告訴人之指認是
    否正確無訛，實為本件審認之重要關鍵。
  (二)告訴人丁○○固於警詢、偵查及本院審理中，始終堅指被告
    即係當時為上開犯行之行為人，惟本院依下列理由，認其指
    認於審判上尚不能認為正確無誤，未能獲致被告即為本件行
    為人之法律上確信，茲析述如下：
    1.按被害人之指認，於訴訟上作為證據方法係屬被告以外之
      人之陳述，在合於法定要件之情形下，固屬合法之證據，
      且亦為認定事實之重要依據。然就被害人指認被告即為行
      為人乙節，其正確性繫於被害人案發時觀察、事後記憶、
      及將其記憶印象與具體個人相互印證之能力等諸多因素，
      而此等因素實屬被害人內在而無法外顯之層面，是以在指
      認之執行上自有必要採行相關防錯措施之必要，以避免被
      害人無意間指認錯誤之結果發生。我國現行刑事訴訟法，
      雖無關於指認犯罪嫌疑人程序之規定，然因指認結果恆對
      指認人造成新的知覺記憶，因此初次指認，仍須採取適當
      方式，以確保指認之正確性。尤其指認人對原本並不認識
      之犯罪嫌疑人所為容貌特徵等之記憶，僅止於犯罪發生初
      時匆促見面觀察而產生，印象不易深刻，故於實施此種指
      認，自應避免來自調查、偵查人員不當暗示或誘導介入之
      影響。內政部警政署（下稱警政署）因此製頒「警察機關
      實施指認犯罪嫌疑人程序要領」（於九十年八月二十日訂
      定發布，九十二年十一月二十一日修正發布），明定司法
      警察、司法警察官於調查犯罪嫌疑人所為之指認，應遵守
      「於指認前應由指認人先陳述嫌疑人的特徵，不得有任何
      可能暗示、誘導之安排出現；必須告訴指認人，犯罪嫌疑
      人並不一定存在於被指認人之中；應採取選擇式之真人列
      隊指認，而非一對一、是非式的單一指認；其供選擇指認
      之數人在外形上不得有重大的差異；實施照片指認，不得
      以單一相片提供指認，並避免提供老舊照片指認」等程序
      事項。此指認程序之規範要領，旨在袪除指認過程可能發
      生之誤導情事，提高指認之正確性，以防制指認錯誤發生
      ，影響偵查或判決結果之正確性。而茍警察機關未依上開
      指認程序之規範要領實施指認，固尚不能因此即認告訴人
      之指認於訴訟無證據能力，然法院於採取此等指認供述時
      ，自需另有確切證據佐據，足認指認人於案發時所處之環
      境，確能對犯罪行為人觀察明白，且其後依憑個人之知覺
      及記憶所為之指認亦為客觀可信而未受其他因素之影響，
      始得資為不利被告事實認定之基礎。
    2.本件告訴人於警詢中，固指陳本件犯罪行為人具如下之特
      徵：「我記得機車前座的男子身高比我稍高一些，操台語
      口音罵我，臉皺皺的，兇惡且身材壯碩，理平頭，下巴有
      一顆痔，左胸上方剌青的圖案我看不懂，也不敢看，因我
      那時候很害怕，所以對方的臉我都不敢多看‧‧‧兩名男
      子所騎乘的機車車身是白色的，疑是光陽或三陽廠（牌）
      ，因為兩車款很像，我不確定廠牌，因為後方乘坐的人用
      腳把車牌遮住。」（參偵查卷第十六頁告訴人九十七年十
      一月十七日十七時三十三分開始製作之警詢筆錄）。然上
      開警詢筆錄係於當日由告訴人當面指認被告始行製作，此
      經告訴人供陳在卷明確（參審判筆錄第四頁），告訴人上
      開警詢陳述既係在指認被告後始行為之，並非於案發後立
      時所述，則其警詢當時所陳之上揭行為人特徵，自難排除
      係受在員山派出所與被告見面時所見被告容貌影響之可能
      性，而難憑認與其案發當日所見行為人特徵之印象正確無
      誤。又本院依職權向員山派出所調取告訴人於九十七年十
      一月九日案發當日向警報案之相關紀錄，發現該所並未對
      告訴人製作筆錄，而僅在員警工作紀錄簿上為下列記載：
      「民眾丁○○（附記年籍）在中正錦和，0000-0000 ，騎
      在中正路錦和路口越南咖啡廳旁行進時，遇兩名30-40 中
      年人，稱陳先生於行進中有撞傷他們，於是雙方下車站於
      路邊討論賠償時，丁○○欲報案時，被阻止後欲和解時拿
      出200 元，遭對方拿走後逃逸，唯紀（記）光陽─白色─
      重機─尾數688 」等簡略內容，此有審理卷附臺北縣政府
      警察局員警工作紀錄簿傳真影本可稽，並經告訴人是認無
      訛（參審判筆錄第十三頁、第十四頁）；足見告訴人當時
      僅向警描述行為人係三十歲至四十歲中年人之乙項特徵而
      已，並未為其他說明，而難以憑認告訴人於數日後製作警
      詢筆錄時所稱行為人操臺語口音、皺臉、身材壯碩、理平
      頭、下巴有一顆痔、左胸上方剌青的圖案等詳細具體之內
      容，與其案發當日所見行為人特徵之印象確為相符。尤其
      告訴人在審理中雖仍堅指被告即為本件行為人，並稱一看
      到被告的臉便認出來云云，然經本院當庭請其在背對被告
      之情形下說明當日行為人臉上之痔的所在位置時，告訴人
      無法說明，並稱只記得有痔而不記得在什麼部位等語（參
      審判筆錄第十三頁），此與其警詢筆錄中明確指稱行為人
      臉上的痔位在下巴乙節顯有出入，尤見其警詢中所陳行為
      人特徵是否與其案發當日所見確為相符，容非毫無疑慮之
      處。是以告訴人於案發時所見行為人之詳確特徵為何，並
      無其於案發當日記憶、印象最為新鮮、深刻且受外在因素
      影響可能性最小之時所為之陳述可資憑認，而僅能依其數
      日後始為之陳述以斷，則所陳行為人特徵及該特徵是否確
      與所見本案被告相符，已非毫無可疑之處。
    3.再者，本件告訴人指認被告之過程，係因臺北縣政府警察
      局中和分局查獲另件假車禍真索財之案件，而由員山派出
      所警員甲○○於九十七年十一月十五日帶同告訴人前往中
      和分局指認未獲後，經甲○○向告訴人詢問行為人之特徵
      時，告訴人方為前開左半身有剌青及臉上有痔等特徵之陳
      述，甲○○聞之即認與數日前曾盤查之被告相似，乃調取
      包括被告在內之十數人電腦檔案照片逐幀供告訴人指認，
      告訴人一直看到被告之檔案相片後，方指當時之行為人即
      為此人，員山派出所員警遂於同年月十七日藉詞請被告至
      該所談話，並通知告訴人到場，先以合併列印多人相片於
      乙紙之相片使告訴人辯認，經告訴人指出被告之相片為本
      件行為人後，在使告訴人被告不知情之狀況下在旁指認，
      告訴人一見到被告即明確指認為當時之行為人，此指認過
      程業經證人甲○○及告訴人於本院審理中供陳在卷（參審
      判筆錄第三頁至第二二頁），則本件告訴人即係以「相片
      指認」及「單獨對象真人指認」之方式而指出被告為本件
      行為人。上開指認方式雖並非不得為之，然其執行仍應採
      取必要措施以減少誤導、引誘或無意間造成不當暗示之可
      能，避免指認錯誤之結果發生。本件承辦員警首度於九十
      七年十一月十五日使告訴人在員山派出所電腦上逐幀辨認
      檔案相片時，雖係於告訴人先行陳述行為人特徵後始行為
      之，然所指供之十數幀檔案相片中，僅被告一人之相片具
      有告訴人所稱之臉皺且有痔之特徵，其餘相片均無，且警
      於九十七年十一月十七日提供予告訴人辨認之多人合併列
      印相片中，亦僅有被告一人之相片具有告訴人所稱之臉皺
      且有痔之特徵，其餘相片均無，此不惟經告訴人於審理中
      供陳明確（參審判筆錄第六頁、第十五頁），證人甲○○
      於審理中亦證稱當時係隨機抽取相片檔案供告訴人辨認，
      並未特意挑選具相同特徵人之相片等語合致（參審判筆錄
      第二十頁），經核與卷存經告訴人於九十七年十一月十七
      日簽認之九人合併列印相片中僅被告相片具臉上有痔之情
      形相符（參偵查卷第二七頁），顯見當時員警雖提供多人
      相片供告訴人指認，然所提供之相片中被告所具有之臉上
      有痔之外型特徵，與其他相片所示他人之形貌具有重大差
      異，且此項差異適又為告訴人原所提出資為辨識行為人之
      特徵重點，不論員警是否刻意為之，此等指認方式不惟失
      卻避免告訴人指誤錯誤可能性之用意，實際上亦不啻係對
      告訴人為被告即係行為人之暗示。則告訴人於此指認方式
      下指出被告即為本件行為人，其正確性顯已無法藉由前述
      防錯之技術性操作而為指認錯誤結果之排除，其指認自難
      遽認正確無誤。
    4.而告訴人嗣後於九十七年十一月十七日在員山派出所當面
      指認被告，實係針對被告一人單獨之指認，本已不具防止
      誤認之防錯效果，且亦無法排除其指認係受先前相片指認
      時留存印象影響之可能性，自亦無法憑斷其指認正確。而
      被告固亦有告訴人所指上半身左側紋身之特徵，然半身紋
      身之人所在多有，並非被告獨有之特徵，此為本院審判職
      務上已知之事實，而告訴人於警詢中亦陳稱案發時不敢看
      該行為人，故亦不知其剌青圖案為何等語，已如前述，自
      亦不得以被告剌青之情形資為其係本件行為人之認定依據
      。此外，復別無其他相關事證可資為告訴人指認正確性之
      佐憑，則依現有事證，實不能排除告訴人指認錯誤之可能
      性。是以就告訴人所指被告即為本件犯行之行為人乙節，
      其指認於審判上尚不能認為正確無誤，未能獲致被告即為
      本件行為人之法律上確信。
  (三)而被告辯稱其於本件案發時間係在家中觀看電視並未外出乙
    節，雖據其父母即證人乙○○、戊○○到庭證述附和，然該
    二名證人對於近四月之前特定時段被告之確實作息狀況竟能
    為清楚詳細之陳述，其可信度本非無疑，且衡之其二人與被
    告具骨肉至親情誼，客觀上亦不能排除係為迴護被告而附和
    其詞之可能性。然雖被告所舉上開不在場之證據尚難採酌，
    且其於警詢及偵查中就所陳案發當時觀看節目內容亦非完全
    一致，惟本件既不能排除告訴人指認錯誤之可能性，復缺乏
    其他關於被告確係本件犯罪行為人之充足證明，則就公訴人
    所指被告為本件犯罪之行為人乙節，即仍未獲證明，故被告
    否認犯罪事實所持之辯解雖亦屬不能獲得確認，依首揭之說
    明，仍不能遽為有罪之認定。從而本件依調查所得證據，其
    證明程度仍未達於可排除合理之懷疑而形成被告有罪之法律
    上確信之程度，循據前開之說明，並基於「罪證有疑，利於
    被告」之刑事訴訟原則，本院認被告之犯罪尚屬不能證明，
    依法應為其無罪之諭知。
據上論斷，應依刑事訴訟法第三百零一條第一項，判決如主文。
本件經檢察官陳伯均庭執行職務。
中    華    民    國    98    年    3     月    19    日
                    刑事第九庭  審判長法  官  林海祥
                                      法  官  許炎灶
                                      法  官  楊博欽
以上正本證明與原本無異
如不服本判決應於送達後十日內向本院提出上訴狀
                                      書記官  呂妍旻
中    華    民    國    98    年    3     月    19    日


司法院資訊處製作；財團法人民間司法改革基金會備份。
